【裁判字號】    92,上訴,23
【裁判日期】    920129
【裁判案由】    違反著作權法
【裁判全文】
臺灣高等法院臺中分院刑事判決                      九十二年度上訴字第二三號
    上  訴  人
    即  被  告  戊○○  男三十.
    選任辯護人  高志明律師
右上訴人因違反著作權法案件，不服臺灣台中地方法院九十年度訴字第九八四號中華
民國九十一年九月十七日第一審判決（起訴案號：臺灣台中地方法院檢察署九十年度
偵字第四四五六號；移送併辦案號：九十年度偵字第七○二八號、第七一九六號、第
七一九七號、第七五七六號），提起上訴，本院判決如左：
      主  文
原判決關於戊○○部分撤銷。
戊○○連續幫助以意圖銷售而擅自以重製之方法，侵害他人之著作財產權，為常業罪
，處有期徒刑柒月，緩刑參年。扣案之桌上型個人用電腦（含主機、營幕、鍵盤、滑
鼠及電源線各壹組）壹套沒收。
      事  實
一、戊○○於民國（下同）八十九年八月間，因維修電腦而與陳明賢（因犯以意圖銷
    售而擅自以重製之方法，侵害他人之著作財產權，為常業罪，經原審判處有期徒
    刑一年六月確定）結識。自八十九年十二月初起至九十年一月二十九日止，明知
    陳明賢架設網站（網址為ｈｔｔｐ：／／ｗｗｗ. ｇｏ. ｔｏ／0000000
    000之「龍族光碟集中營」），係意圖營利用以銷售其所擅自重製燒錄之盜版
    音樂、影音及電腦程式光碟片為常業，竟基於幫助陳明賢侵害他人著作權為常業
    罪之概括犯意，多次以其所有桌上型個人用電腦為工具，免費為陳明賢解決其架
    設網站，製作網頁所發生之問題，代為鍵入並排版訂購單、出貨單、付款方式說
    明，並至陳明賢位於台中市○○街五九五號六一三室之承租處，為陳明賢所有桌
    上型電腦安裝電腦程式並維修，以此等方式幫助陳明賢得以順利架設上開網站，
    供陳明賢以盜版音樂光碟片每片新臺幣（下同）六十元之代價，盜版影音、電腦
    程式光碟片每片九十元之代價，銷售盜版音樂、影音及電腦程式光碟片予不特定
    之人（陳明賢之營利方式：以0000000000號行動電話及帳號為ｈｇ２
    １４＠ｍａｉｌ. ｋｉｍｏ. ｃｏｍ. ｔｗ之電子信箱為連絡方式，陳明賢每接
    獲不特定之人訂購盜版音樂、影音及電腦程式光碟片後，旋在上開租住處，以桌
    上型個人用電腦為工具，依照購買客戶之個別需求，擅自將如附表一、二、三、
    四所示之歌曲、影片及電腦程式等著作物，重製燒錄於其以每片約十元之代價所
    販入之空白光碟片內，再將之以郵寄方式，交付予訂購之客戶，同時要求訂購之
    客戶須於收到所訂購之盜版光碟片後十二小時內，將價金以匯款方式，匯入上開
    帳號：00000000000000號郵政儲金帳戶內，而自八十九年十月二
    日起至九十年一月十五日止，計已販得十六萬零一百三十元），以此侵害如附表
    一、二、三、四所示之公司之著作財產權。
二、迄於八十九年十二月七日上午十時三十分許，在臺中市○區○○街五九五號六一
    三室，為警持臺灣臺中地方法院檢察署檢察官核發之搜索票查獲陳明賢，同時查
    獲至該處免費為陳明賢所有桌上型個人用電腦安裝電腦程式之戊○○，並扣得陳
    明賢所有如附表一所示之盜版音樂光碟片共計一百五十八片、如附表二所示之盜
    版影音光碟片共計六十六片、如附表三所示之盜版電腦程式光碟片共計十九片。
    再於九十年二月二十七日上午十時三十分許，在同址為警持臺灣臺中地方法院檢
    察署檢察官核發之搜索票查獲陳明賢，並扣得陳明賢所有如附表四所示之盜版電
    腦程式光碟片共計三十一片。復於九十年二月二十七日上午十時十分許，為警持
    臺灣臺中地方法院檢察署檢察官核發之搜索票，在臺中市○○區○○里○○路四
    二號處查獲戊○○，扣得戊○○所有幫助陳明賢犯罪所用之桌上型個人用電腦（
    含主機、營幕、鍵盤、滑鼠及電源線各一組）一套。
三、案經如附表一、二、三、四所示之公司先後訴由內政部警政署保安警察第二總隊
    第三大隊第二中隊、第一中隊報請臺中臺中地方法院檢察署檢察官，及經如附表
    四之公司訴請臺灣臺北地方法院檢察署檢察官簽請臺灣高等法院檢察署檢察長令
    轉臺灣臺中地方法院檢察署檢察官偵查起訴，暨同署檢察官移送併案審理。
      理  由
一、訊據被告戊○○固不否認曾於右揭時地，多次以其所有桌上型個人用電腦為工具
    ，免費為陳明賢解決架設網站，製作網頁所發生之問題，代為鍵入並排版付款方
    式說明，並至陳明賢上開承租處，為陳明賢所有桌上型電腦安裝電腦程式並維修
    之事實不諱，惟矢口否認有上開之幫助犯行，辯稱：伊係於八十九年十二月七日
    陳明賢遭警查獲後，始知悉陳明賢從事販賣盜版之光碟片。事後陳明賢向伊表示
    要奉養祖母，已洗心革面，想回頭販賣二手ＣＤ、手機，且陳明賢所提出之付款
    方式草稿中所載之郵局帳號00000000000000號確為陳明賢本人之
    帳戶，伊依一般常理判斷，認為陳明賢既已為警查獲一次，當不致於重蹈法網，
    故誤認陳明賢係販賣合法之原版二手音樂光碟片及行動電話手機，方幫助陳明賢
    代為排版及維修電腦云云。
二、惟查：
(一)被告戊○○於九十年二月二十七日警訊時則供稱：伊於八十九年十二月初，即已
    知悉陳明賢架設網站，販賣盜版光碟片等語（見偵字第四四五六號卷第一四頁反
    面）；於九十年三月二十八日偵訊時亦供稱：於八十九年十二月七日上午十時三
    十分許，在陳明賢上開承租處，與陳明賢共同為警查獲後，即已知陳明賢在販賣
    非法之盜版音樂光碟片等語（見偵字第四四五六號卷第四五頁正面）；於九十一
    年五月一日原審時又供稱：曾為陳明賢維修電腦，約四次左右，並沒有收取任何
    費用，八十九年十二月七日係至陳明賢上開承租處，為其安裝電腦程式，而一同
    為警查獲。另於九十年一月份，曾在伊上開住處，以桌上型個人用電腦為陳明賢
    鍵入，並排版九十年度偵字第四四九九號偵查卷第二四頁之付款方式說明（其上
    載明略以：付款方式說明，方式一提款轉帳付款〈轉入帳號000000000
    00000號〉，方式二以匯款單匯款，及如何操作匯款之說明）等語（見原審
    卷(一)第二八、二九頁）；於九十年七月二十五日原審時再供稱：曾於九十年一月
    二十九日，為陳明賢代為排版付款方式說明。又陳明賢設計之「龍族光碟集中營
    」網頁，曾因無法顯示（打開）圖形檔，乃將之郵寄予伊，並問伊問題出在何處
    ，致因而留存相關檔案於伊所有桌上型電腦硬碟內等語（見原審卷(一)第一九九頁
    ）。
(二)陳明賢於九十年五月一日原審時供稱：伊並無能力架設網站，有請教過被告戊○
    ○如何製作網頁。九十年度偵字第二四三號偵查卷第五一頁至第五五頁之訂購單
    （其上載明：客戶之姓名、聯絡之方式、購買之片名及總金額），係伊請被告戊
    ○○代為排版；九十年度偵字第二四三號偵查卷第五八頁之付款方式，有一部分
    係被告戊○○所製作（其上載明略以：付款方式說明及使用需知，付款方式一跨
    行轉帳〈轉入帳號00000000000000號〉，方式二以匯款單匯款，
    及如何操作匯款之說明，暨匯完款後務必打電話0000000000號電話通
    知林先生）；九十年度偵字第四四九九號偵查卷第三二頁之出貨單（記載客戶之
    姓名及地址），係被告戊○○幫伊所製作。於八十九年十二月七日，被告戊○○
    係至伊上開承租處，為伊所有桌上型個人用電腦安裝電腦程式，而一同為警查獲
    。伊有能力燒錄光碟片，但並沒有能力架設網站等語（見原審卷(一)第三二至三六
    頁）。
(三)復經原審於九十年六月二十日會同告訴人及被告戊○○，勘驗被告戊○○為警查
    扣所有上開桌上型個人用電腦，發現該電腦之硬碟內，尚留存有被告戊○○於九
    十年一月二十九日，為被告陳明賢鍵入並排版之付款方式說明之檔案（見原審卷
    (一)第一一七、一一八頁）；及被告戊○○為陳明賢解決製作「龍族光碟集中營」
    網頁發生問題之檔案（見原審卷(一)第一二三、一二四頁）。
(四)綜上等情，被告戊○○確有幫助陳明賢維修電腦、安裝電腦程式，免費為陳明賢
    解決架設網站，製作網頁所發生之問題，代為鍵入並排版付款方式說明，製作訂
    購單、出貨單之行為，應堪認定。又上開訂購單（附於九十年度偵字第二四三號
    偵查卷第五一頁至第五五頁）其上所載之光碟種類甚為繁多，計有音樂、電腦程
    式及電影光碟，上開訂購單係陳明賢於八十九年十二月七日經警查獲時所扣得，
    足見被告戊○○於警訊時供稱：伊自八十九年十二月初即已知悉陳明賢架設網站
    ，販賣盜版光碟片等語中所指之「八十九年十二月初」，應係八十九年十二月七
    日以前，是被告戊○○辯稱：伊係於八十九年十二月七日陳明賢為警查獲後始知
    悉陳明賢販賣盜版之光碟片云云，自不足採信。而陳明賢甫遭警查獲後，隨即再
    找被告戊○○幫忙，被告戊○○本應謹慎求證陳明賢是否重操舊業，況ＣＤ均係
    他人享有著作財產權之著作物，非經授權不得擅自重製，陳明賢並非從事唱片業
    ，又如何取得享有著作權之原版二手ＣＤ，故被告戊○○辯稱：伊係誤以為陳明
    賢從事販賣合法之原版二手音樂光碟片云云，亦顯與常情有悖。況被告戊○○既
    曾多次至陳明賢上開承租處，為陳明賢所有電腦安裝電腦程式，及為陳明賢解決
    架設網站，製作網頁所發生之問題，則被告戊○○在此一過程當中，均須實際接
    觸陳明賢所有桌上型個人用電腦，並閱覽該電腦內相關檔案文件，始得完成安裝
    程式及維修電腦之作業，故被告戊○○對於被告陳明賢有從事販賣盜版光碟片之
    事實，衡情應無不知之理，由此益證被告戊○○上開所辯，顯係卸責之詞，洵無
    足採。本件事證明確，被告戊○○犯行已堪予認定。
三、陳明賢遭查獲如附表一、二、三、四所示之盜版音樂、影音及電腦程式光碟片數
    量不少，且自八十九年十月二日起，至九十年一月十五日止計已販得十六萬零一
    百三十元，足認陳明賢確恃此販賣盜版音樂、影音及電腦程式光碟片之所得為生
    ，陳明賢就此部分所為，應係違反著作權法第九十四條以犯第九十一條第二項意
    圖銷售而擅自以重製之方法，侵害他人之著作財產權為常業罪。而被告戊○○多
    次免費為陳明賢解決架設網站，製作網頁所發生之問題，代為鍵入並排版訂購單
    、出貨單、付款方式說明，並至陳明賢上開承租處，為陳明賢安裝電腦程式並維
    修，足徵被告戊○○應知悉陳明賢有恃銷售盜版音樂、影音及電腦程式光碟片之
    所得維生之行為。是核被告戊○○所為，係犯刑法第三十條第一項、著作權法第
    九十四條、第九十一條第二項幫助以意圖銷售而擅自以重製之方法，侵害他人之
    著作財產權為常業罪。公訴人認被告戊○○所為係與陳明賢共犯著作權法第九十
    一條第二項之罪，起訴法條似有未洽，應予變更（詳如後述）。被告戊○○先後
    數次幫助陳明賢之行為，時間緊接，觸犯構成要件相同罪名，顯係基於概括犯意
    反覆為之，為連續犯，應依刑法第五十六條規定，論以一罪，並加重其刑。被告
    戊○○僅係幫助犯，茲依刑法第三十條第二項規定，依正犯之刑減輕之，並依法
    先加重其刑後減輕之。次按著作權法第八十七條規定，有左列情形之一者，除本
    法另有規定外，視為侵害著作權或製版權。自係補充規定之立法條文，如已有特
    別明文規定者，即應優先適用，而無再適用補充條款之餘地。且該條第二款規定
    ：「明知為侵害著作權或製版權之物，而散布或意圖散布而陳列或持有或意圖營
    利而交付」，應係指明知他人重製之著作而為之者而言，陳明賢既係意圖銷售而
    重製他人之著作，且所重製之著作，亦係自己銷售，是陳明賢所為銷售行為應為
    重製行為所吸收，殊無再適用同法第九十三條第三款以同法第八十七條第二款方
    法，侵害他人之著作權之餘地。公訴人認陳明賢尚應論以違反著作權法第九十三
    條第三款以同法第八十七條第二款方法，侵害他人之著作權罪，顯有誤會。陳明
    賢既不構成此部分之罪行，被告戊○○自亦不構成此部分之幫助犯，附此敘明。
四、另公訴人以：陳明賢於警訊及偵查中之供述，被告戊○○於八十九年十二月七日
    上午十時三十分許在陳明賢上開承租處一同為警查獲，及被告戊○○於九十年二
    月七日上午十時十分許，在其上開住處，為警查獲所有桌上型個人用電腦（含主
    機、營幕、鍵盤、滑鼠及電源線各一組）一套，及如附表五所示之盜版電腦程式
    光碟片共計一百九十三片，及空白光碟片共計三十六片等情，認被告戊○○與陳
    明賢二人就上開違反著作權法第九十一條第二項意圖銷售而擅自以重製之方法，
    侵害他人之著作財產權之犯行，具有犯意之聯絡及行為之分擔，應論以共同正犯
    。惟查，陳明賢於偵查中，已翻異前詞，改稱：被告戊○○並未參與伊所為上開
    犯行等語（見偵字第四四九九號卷第四０頁反面）；於原審時亦為相同之供述（
    原審卷(一)第三一頁、卷(二)第三０頁）。而被告戊○○、陳明賢於原審時均供稱：
    於八十九年十二月七日上午，被告戊○○係至陳明賢上開承租處，為陳明賢所有
    桌上型個人用電腦安裝電腦程式等語（見原審卷(一)第二七、三五頁）。復觀諸被
    告戊○○於九十年二月二十七日上午十時十分許，在其上開住處為警查扣之電腦
    一套，並未裝置有得以重製燒錄盜版音樂、影音及電腦程式之燒錄機（此業經內
    政部警政署保安警察第二總隊第三大隊查驗屬實，見原審卷(二)第九一頁）；另如
    附表五所示之盜版電腦程式光碟片，每片之內容均不同。而被告戊○○復辯稱：
    如附表五所示之盜版電腦程式光碟片，係伊先前向姓名、年籍均不詳之成年男子
    所購買，並非伊所擅自重製燒錄，且係供伊自行使用，並未供作營利之用等語。
    此外，復查無其他積極之證據，足資證明被告戊○○確有與被告陳明賢間就上開
    犯行，具有犯意聯絡及行為分擔，公訴人被告戊○○所為係與陳明賢共犯著作權
    法第九十一條第二項意圖銷售而擅自以重製之方法，侵害他人之著作財產權罪，
    顯有未洽，起訴法條應予變更。
五、原審以被告戊○○罪證明確，予以論罪科刑，固非無見。惟查，原判決認被告戊
    ○○所為係犯刑法第三十條第一項、著作權法第九十一條第二項之幫助意圖銷售
    而擅自以重製之方法，侵害他人之著作財產權罪，即有未合。被告戊○○上訴意
    旨否認犯罪，指摘原判決不當，雖無理由，但原判決既有上述可議之處，即屬無
    可維持，自應由本院予以撤銷改判。爰審酌被告戊○○之素行、犯罪行為僅止於
    幫助犯，且實際上未獲有利益，但所為已對告訴人等造成莫大損害，並嚴重破壞
    吾國致力於智慧財產權保護之國際聲譽，及犯罪後否認犯行等一切情狀，量處有
    期徒刑七月。末查被告未曾受有期徒刑以上刑之宣告，有臺灣高等法院被告前案
    紀錄表及臺灣台中地方法院檢察署刑案資料查註紀錄表附卷可查，其一時失慮致
    犯本罪，經此偵審教訓，應知警惕諒無再犯之虞，本院認所宣告之刑，以暫不執
    行為適當，併諭知緩刑三年，以勵自新。扣案之桌上型個人用電腦（含主機、營
    幕、鍵盤、滑鼠及電源線各一組）一套，係被告戊○○所有，且供被告戊○○用
    以幫助被告陳明賢犯罪所用，應依刑法第三十八條第一項第二款規定，宣告沒收
    。至扣案如附表五所示之盜版光碟一百九十三片及空白光碟片三十六片，與本案
    無關，自無庸宣告沒收。
六、移送併辦意旨（九十年度偵字第七○二八號、第七一九六號、第七一九七號、第
    七五七六號）略以：被告戊○○未經美商微軟公司（下稱微軟公司）、丁○科技
    股份有限公司（下稱丁○公司）、甲○資訊股份有限公司（下稱甲○公司）及乙
    ○資訊股份有限公司（下稱乙○公司）之同意或授權，即擅自重製及銷售微軟公
    司享有著作權之「Windows 98」、「WindowsＭＥ」、「ＯＦＦＩＣＥ97」、「
    ＯＦＦＩＣＥ2000」、「世紀帝國２」；丁○公司享有著作權之「模擬首都」；
    甲○公司享有著作權之「Ｉ Ｐｈｏｔｏ Ｅｘｐｒｅｓｓ３．０」、「Ｐｈｏｔ
    ｏ Ｉｍｐａｃｔ ４．２」；乙○公司享有著作權之「虛擬光碟２０００」。嗣
    於九十年二月二十七日經警在台中市○○路四二號查獲，因認被告戊○○此部分
    所為涉有著作權法第九十條、第九十三條第三款、第八十七條第二款之罪嫌。訊
    據被告戊○○堅決否認有擅自重製及銷售盜版光碟之犯行，辯稱：扣案如附表五
    所示之盜版光碟片，有些是伊撿到的，有些係伊在網路上所購買，伊並無重製及
    銷售之行為等語。經查：
(一)觀諸被告戊○○於九十年二月二十七日上午十時十分許，在其上開住處為警查扣
    之電腦一套，並未有裝置有得以重製燒錄盜版音樂、影音及電腦程式之燒錄機（
    此業經內政部警政署保安警察第二總隊第三大隊查驗屬實，有查獲案件清冊一份
    附卷可證（見原審卷(二)第九一頁）；而當天雖又扣得盜版之光碟片一百九十三片
    ，其中經被害人提出告訴之盜版光碟片計十四片（詳如附表五）；另其他未經被
    害人提出告訴之盜版光碟片中，侵害美商迪士尼企業股份有限公司等其他公司之
    影音光碟片共三十五片；侵害丙○百代股份有限公司等其他公司之音樂光碟片共
    九片（見原審卷(一)第二五一、二五二、三０二頁）。然查，每片之內容均不同，
    數量不多，且當時一併查扣之空白光碟片僅三十六片（見偵字第四四五六號卷第
    二０頁之搜索扣押筆錄），亦未查獲有關販賣之帳冊，或郵寄之資料。
(二)又被告戊○○經查扣之電腦，經原審勘驗後，雖有：(一)「灰公子」電子信箱。(二)
    客戶之資料。(三)歌曲名稱之標籤。(四)與網友來往之信件等資料（見原審卷(一)第一
    ００至一一六頁）。但查，在現今資訊發達之時代，擁有個人之電子信箱作為聯
    絡之工具，並不足為奇，且該電子信箱有關寄件匣、收件匣部分之內容，亦查無
    客戶之訂購資料（見原審卷(一)第一一一至一一四頁）。至於歌曲之標籤亦與被告
    戊○○遭查扣之盜版音樂光碟之名稱不同。而與客戶來往之信件，其內容載有「
    小弟有數百片無碼片，也有武士系列、閣樓系列．．．想交換一些東東，任何東
    西都可，只小弟需要就好．．．」，是被告辯稱：盜版光碟片之部分係和人交換
    ，而非販賣等語（（見原審卷(二)第一０六頁），亦堪採信。另客戶之資料僅有姓
    名及住址，亦不足以證明被告戊○○有重製及銷售之犯行。
(三)綜上論述，本件尚乏積極證據足以證明被告戊○○有移送併辦意旨所稱之犯行，
    此部分因未經公訴人起訴，亦與前開論罪部分無裁判上一罪之關係，本院自無從
    併予審理，應退由公訴人另行偵結，附此序明。
據上論結，應依刑事訴訟法第三百六十九條第一項前段、第三百六十四條、第二百九
十九條第一項前段、第三百條，著作權法第九十四條、第九十一條第二項，刑法第十
一條前段、第三十條、第五十六條、第三十八條第一項第二款、第七十四條第一款，
判決如主文。
本案經檢察官己○○到庭執行職務。
中        華        民        國  九 十 二  年     一     月   二十九   日
                                  臺灣高等法院臺中分院刑事第十庭
                                        審判長法  官  林  照  明
                                              法  官  王      銘
                                              法  官  蔡  名  曜
右正本證明與原本無異。
如不服本判決應於收受送達後十日內向本院提出上訴書狀，其未敘述上訴之理由者並
得於提起上訴後十日內向本院補提理由書（均須按他造當事人之人數附繕本）。
                                             書記官  許  哲  禎
中        華        民        國  九 十 二  年     一     月    三十    日
                                                                        Ｋ


司法院資訊處製作；財團法人民間司法改革基金會備份。
